臺灣士林地方法院民事判決　　　　　　　 94年度訴字第862號
原　　　告　正中法稅徵信有限公司
法定代理人　丙○○
訴訟代理人　乙○○
被　　　告　台灣中小企業銀行股份有限公司
法定代理人　丁○○
訴訟代理人　甲○○
上列當事人間返還不當得利等事件，本院於民國94年11月22日言
詞辯論終結，判決如下：
    主  文
原告之訴及假執行之聲請均駁回。
訴訟費用由原告負擔。
    事實及理由
一、原告起訴主張：爰訴外人羅仕仁以如附表一所示不動產，於
    民國81年9 月18日設定第一順位限額抵押權新台幣（下同）
    1100萬元，擔保其對被告所負約定債務之清償；於84年5 月
    17日設定第二順位抵押權500 萬元，擔保其對訴外人笛揚實
    業股份有限公司（以下簡稱：笛揚公司）所負約定債務之清
    償。嗣前開不動產已於86年5 月6 日經台灣台北地方法院民
    事執行處86年度執丑字第11035 號拍賣抵押物事件執行拍賣
    ，於優先扣除執行費用及土地增值稅後之餘額8,093,883 元
    ，經被告提出如附表二及附表三所示憑證主張為系爭第一順
    位抵押權所擔保之債權，請求優先受償，並由執行法院將之
    優先列入分配，被告因而於87年1 月23日領取分配款8,093,
    883 元，而第二順位抵押權人笛揚公司則未受分配分文。然
    按，經登記之限額抵押權確定時，就所擔保之債權，限額抵
    押權人對抵押物賣得價金，固有優先受償權；惟所謂限額抵
    押權所擔保之債權，係指抵押權存續期間內所發生、其債務
    人經登記、債權種類及債權範圍經登記於登記簿或提出登記
    時抵押權設定契約有記載，債權額不逾最高限額及限額抵押
    契約所由生者而言（最高法院66年台上字1097號、72年台上
    字第2432號、84年台上字第1967號、85年台上字第2065號、
    83年台上字第1055號判例參照）。查被告抗辯：伊於執行法
    院所提出如附表三所示系爭債權，係借款人旭和實業股份有
    限公司（以下簡稱：旭和公司）邀同羅仕仁為連帶保證人，
    與被告簽訂週轉金貸款契約，並據以簽發借款金額各為470
    萬元、275 萬元之借據2 紙所發生之債權云云，原告茲否認
    之；被告亦未證明已將旭和公司所借貸之款項交付，其借貸
    關係無由成立。另羅仕仁並未使用被告直接交付或間接交付
    之金錢原本；且債務人旭和公司未經登記於系爭不動產土地
    及建物登記簿，依最高法院72年台上字第24 22 號判例意旨
    ，被告應不得就未經登記為債務人之旭和公司之債權行使抵
    押權人之權利。又被告與羅仕仁間系爭抵押權設定契約附件
    「其他約定事項」第1 條所謂之「保證」，於該約定條款中
    係以「債務」稱之，與連帶保證「責任」並不相同，原未能
    等同視之；且所謂保證，僅限於銀行法第5 條之2 所定之保
    證，如認該「保證」尚得包括實務上之「連帶保證」，則與
    最高限額抵押權法則所謂「一定範圍」有違。況被告既未能
    就上開「其他約定事項」內所約定之「保證」，係指羅仕仁
    為「連帶保證人」，對訴外人旭和公司之借款負「連帶保證
    責任」乙節，負舉證責任；且抵押權設定契約或附件中亦未
    約定「旭和公司向被告借款，邀羅仕仁為連帶保證人所發生
    者，亦在擔保範圍」，更未將系爭債權所由生之週轉金貸款
    契約作為該最高限額抵押權設定契約書附件記載；而被告基
    於其與旭和公司間週轉金貸款契約所出具之借據上，又已載
    明該筆借款為「短期放款」，即屬無擔保放款，自不應為系
    爭抵押權擔保效力所及。則被告基於連帶保證之法律關係對
    羅仕仁所主張如附表三所示系爭債權縱屬存在，亦顯非本於
    系爭抵押權設定契約所由生者甚明。然被告竟已於前開執行
    事件中優先受償，致笛揚公司受有少受分配2,282,874 元之
    損害，自應成立不當得利。又原告係笛揚公司之債權人，債
    權金額為1,369,724 元，是對笛揚公司有一定行為請求權，
    因笛揚公司已怠於行使其向被告主張不當得返還之權利，原
    告若不代位笛揚公司行使權利，上開請求權有時效完成之虞
    ，原告亦有債權不能受清償之危險。是依民法242 條前段、
    第243 條但書、第179 條、第182 條第2 項及民事訴訟法第
    247 條之規定，原告自得代位笛揚公司起訴云云；並聲明：
    （一）確認台灣台北地方法院民事執行處86年度民執丑字第
    11035 號執行事件，被告所提出如附表三所示憑證，對羅仕
    仁所有如附表一所示不動產拍賣價金優先受償權之法律關係
    不存在。（二）被告應給付笛揚公司2,282,874 元，及自87
    年1 月23日起至清償日止，按週年利率5 ％計算之利息，並
    由原告代位受領。（三）上開聲明第二項，原告願供擔保請
    准宣告假執行。
二、被告則以：按抵押權所擔保之債權，其種類及範圍，屬於抵
    押權之內容，依法應經登記，始生物權之效力，但如因內容
    過於冗長，登記簿所列各欄篇幅不能容納記載，可以附件記
    載，作為登記簿之一部分；因此關於最高限額抵押權所擔保
    之債權，雖未經記載於土地登記簿，然於聲請登記時提出之
    最高限額抵押權設定契約書，有該項債權之記載者，此契約
    書既作為登記簿之附件，自為抵押權效力所及，有最高法院
    84年台上字第1967號判例可據。查訴外人羅仕仁係於81年9
    月18日將如附表一所示不動產，為被告設定第一順位最高限
    額1100萬元之抵押權，期間自81年9 月9 日起至111 年9 月
    8 日止，擔保範圍為債權全部，其抵押權設定契約書之「其
    他特約事項」第1 點則約定：「擔保物提供人為擔保債務人
    對抵押權人臺灣中小企業銀行股份有限公司（包括總行及所
    屬各分支機構，以下同。），在抵押權設定契約書所定之本
    金最高限額以內，現在（包括過去所負現在尚未清償）及將
    來所負之票據、借款、墊款、保證等債務及其他債務（如應
    返還之押租金等），並包括其利息、遲延利息、違約金、實
    施抵押權費用、損害賠償及其他有關費用之清償，特提供前
    列擔保物設定抵押權與抵押權人。」可知系爭不動產設定上
    開抵押權所擔保之債權，亦包括羅仕仁與被告間所成立之保
    證債務在內；且所謂「保證」，自應包括「連帶保證」在內
    ，已甚明瞭。再查，訴外人羅仕仁於84年間，係旭和公司之
    法定代理人，其於84年3 月13日代表旭和公司，並與另一訴
    外人李娀娥為連帶保證人，與被告簽訂週轉金貸款契約，約
    定動用金額額度為700 萬元，借款動用期間為84年3 月13日
    起至85年3 月13日止；羅仕仁並分別於84年3 月14日及84年
    5 月19日代表旭和公司向被告出具金額各為470 萬元及275
    萬元之借據，向被告申請循環動用，被告復已依約交付借款
    ；嗣旭和公司於系爭不動產執行拍定時，因上開借款尚未清
    償完畢，羅仕仁基於連帶保證之法律關係，就該貸款債務即
    如附表三所示者，自負有連帶清償責任；且應為系爭抵押權
    擔保效力所及，是被告所有如附表二、三所示之債權，就系
    爭不動產拍賣所得價金，均屬第一順位抵押權所擔保債權而
    列入優先受償，洵無疑義。至於系爭借據上所載「短期放款
    」之會計科目，係被告內部會計帳冊之分錄，對外並未產生
    實體法上之效力，與被告對羅仕仁就連帶保證之法律關係所
    生系爭如附表三所示債權是否為實體法上抵押權擔保效力所
    及之認定，並無關聯。從而，原告主張得代位訴外人笛揚公
    司向被告請求返還不當得利云云，顯屬無據等語，資為抗辯
    ；並聲明：（一）原告之訴及假執行之聲請均駁回。（二）
    如受不利之判決，願供擔保請准宣告免為假執行。
三、經查，訴外人羅仕仁以如附表一所示不動產，於81年9 月18
    日設定第一順位限額抵押權新台幣1100萬元，擔保其對被告
    所負約定債務之清償，於84年5 月17日設定第二順位抵押權
    500 萬元，擔保其對笛揚公司所負約定債務之清償；嗣前開
    不動產已於86年5 月6 日經台灣台北地方法院民事執行處86
    年度執丑字第11035 號事件執行拍賣，於優先扣除執行費用
    及土地增值稅後之餘額8,093,883 元，經被告提出附表二及
    附表三所示憑證主張為上開第一順位抵押權所擔保之債權，
    請求優先受償，並由執行法院將之優先列入分配，被告因而
    於87年1 月23日領取分配款8,093,883 元，而第二順位抵押
    權人笛揚公司則未受分配分文等情，已為兩造所不爭執（見
    本院94年10月25日言詞辯論筆錄），並有土地及建物登記謄
    本、臺灣臺北地方法院民事執行處通知各乙紙（均影本）為
    證，應與事實相符。且本件經於94年11月22日協商兩造確認
    爭點為：
    1.原告是否可代位訴外人笛揚公司提起本件訴訟？
    2.被告對訴外人旭和公司及羅仕仁本於週轉金貸款契約所生
      之如附表三所示系爭債權是否成立？
    3.由週轉金貸款契約所生如附表三所示系爭債權，是否為如
      附表一所示不動產所設定系爭第一順位最高限額抵押權效
      力所及？
    以下茲分敘之。
  (一)首按，債務人怠於行使其權利時，債權人因保全債權，得以
    自己之名義，行使其權利；但專屬於債務人本身者，不在此
    限，民法第242 條定有明文。即代位權係債權人代行債務人
    之權利，故代行者與被代行者之間，必須有債權債務關係之
    存在，否則即無行使代位權之可言（最高法完49年台上字第
    1274號判例參照）。而查，原告主張：伊為笛揚公司之債權
    人，所得請求之酬金債權金額為1,369,724 元，是對笛揚公
    司有一定行為請求權，因笛揚公司已怠於行使其對被告因受
    分配系爭不動產拍賣價金而不當得利之返還請求權，且若不
    代位笛揚公司行使權利，上開請求權有時效完成之虞，伊亦
    有債權不能受清償之危險，自得依民法第242 條前段、第
    243 條但書、第179 條之規定，代位笛揚公司提起本件訴訟
    云云，固據其提出徵信契約書、收據及陳明書各乙紙（均影
    本）為證。惟查，依該徵信契約書所載：「由於債務人羅仕
    仁所有不動產（即系爭不動產）... 被法院拍賣並分配後，
    不足清償對甲方（即笛揚公司）之負債；為此，甲方委任乙
    方（即原告）徵信調查債務人之財產或權益致甲方受益之報
    告」、「前條之報告，若不能致甲方受益，乙方不得向甲方
    請求任何酬金或費用」、「所謂致甲方受益之報告，係指經
    由乙方徵信而提出報告，甲方據該報告行使法定權利，得受
    清償或受益金額而言。於乙方提出上揭報告時，即享有第二
    條之酬金債權；但應俟甲方受清償後，乙方始可請求給付」
    等語；堪認原告所提出形式上記載可致笛揚公司受益之報告
    ，如無法定權利可資行使，且未能使笛揚公司實際受償，原
    告對笛揚公司仍不得為酬金之請求，更無從依民法第242 條
    規定行使代位權甚明。從而，原告得否本於其對訴外人笛揚
    公司之債權代位行使笛揚公司之權利，進而提起本件訴訟，
    仍應以笛揚公司本諸原告所提出之「受益報告」，是否確可
    行使法定權利而實際受益為前提。
  (二)次查，原告提出予訴外人笛揚公司之受益報告，係以羅仕仁
    所有系爭不動產被拍賣之價金，其第一順位抵押權人即被告
    有2,683,334 元之不當得利為其內容乙節，有收據乙紙存卷
    為據。惟原告就被告所有如附表二所示債權本息及違約金計
    5,811,009 元，係屬系爭抵押權所擔保之債權乙節，已無爭
    執。則臺灣臺北地方法院民事執行處於上開執行事件中，將
    被告所有如附表二所示之債權列入優先分配受償，並無違誤
    。
  (三)至於被告於上開執行事件中，同時經執行法院列入系爭抵押
    權所擔保債權而受分配之如附表三所示系爭債權是否存在，
    固為原告所否認。然查：如附表三所示系爭債權，係訴外人
    旭和公司之法定代理人羅仕仁於84年3 月13日代表旭和公司
    ，並與另一訴外人李娀娥為連帶保證人，與被告簽訂週轉金
    貸款契約，約定動用金額額度為700 萬元，借款動用期間為
    84年3 月13日起至85年3 月13日止；並由羅仕仁先後於84年
    3 月14日及84年5 月19日代表旭和公司向被告出具金額各為
    470 萬元及275 萬元之借據，向被告申請循環動用而成立之
    債權等情；已據被告提出週轉金貸款契約1 紙、借據2 紙（
    均影本）為證；且上開借款因屆期僅獲清償部分本息，被告
    因而基於消費借貸及連帶保證之法律關係，向訴外人旭和公
    司、羅仕仁及李娀娥提起訴訟，並經本院85年度重訴字第27
    2 號民事確定判決渠等應連帶給付6,218,803 元及利息、違
    約金乙節，亦有判決書、判決確定證明書及本院88年4 月1
    日士院仁執字第9714號債權憑證各乙份（均影本）存卷為憑
    。又被告於訴外人羅仕仁代表借款人旭和公司二次簽發借據
    申請撥款後，確已分別於84年3 月14日及84年5 月19日，將
    借款470 萬元及275 萬元撥入旭和公司之銀行帳戶內，旭和
    公司則各自84牛3 月28日及84年6 月21日起，陸續繳付部分
    本息之事實，亦有放款帳卡影本2 份附於本院85年度重訴字
    第272 號清償債務卷內可稽，並據調閱該案卷證查核無誤。
    堪認被告已依系爭週轉金貸款契約及借據交付借款，其對訴
    外人羅仕仁間確有如附表三所示之連帶保證債權乙節，已無
    可疑。
  (四)再按，抵押權所擔保之債權，其種類及範圍，屬於抵押權之
    內容，依法應經登記，始生物權之效力，但如因內容過於冗
    長，登記簿所列各欄篇幅不能容納記載，可以附件記載，作
    為登記簿之一部分；因此關於最高限額抵押權所擔保之債權
    ，雖未記載於土地登記簿，然於聲請登記時提出之最高限額
    抵押權設定契約書，有該項債權之記載者，此契約書既作為
    登記簿之附件，自為抵押權效力所及，有最高法院84年台上
    字第1967號判例可資參照。而查，訴外人羅仕仁所有系爭不
    動產於81年9 月18日以被告為權利人所設定第一順位限額抵
    押權新台幣1100萬元，其權利存續期間為81年9 月9 日至11
    1 年9 月8 日；其抵押權設定契約書上有關「聲請登記以外
    之約定事項」第2 項則載明：「如附件其他特約事項所載」
    ；另紙「其他特約事項」第1 條則約定：「擔保物提供人為
    擔保債務人對抵押權人臺灣中小企業銀行股份有限公司，在
    抵押權設定契約書所定之本金最高限額以內，現在（包括過
    去所負現在尚未清償）及將來所負之票據、借款、墊款、保
    證等債務及其他債務（如應返還之押租金等），並包括其利
    息、遲延利息、違約金、實行抵押權費用、損害賠償及其他
    有關費用之清償，特提供前列擔保物設定抵押權與抵押權人
    」等語，有抵押權設定契約書及其他特約事項影本各乙紙在
    卷為憑。則依前揭判例意旨，系爭抵押權所擔保之債權，自
    應依上開「其他特約事項」所約定之內容定之，洵無疑義。
    次查，上開「其他特約事項」，確已列舉「保證」為系爭抵
    押權所擔保之債權。且按保證者，謂當事人約定一方於他方
    之債務人不履行債務時，由其代負履行責任之契約，民法第
    739 條定有明文。而連帶保證債務，其保證人雖喪失先訴及
    檢索抗辯權，而應與主債務人連帶負清償債務之責任，然仍
    不失其保證債務之固有性質，而為保證之一種，亦有最高法
    院88年度台上字第1169號、86年度台上字第3190號、42年度
    台上字第787 號、44年台上字第282 號民事判決可資參照。
    至於銀行法第5 條之2 僅規定：「本法稱授信，謂銀行辦理
    放款、透支、貼現、保證、承兌及其他經中央主管機關指定
    之業務項目」；其對條文內所稱之「保證」，並無任何解釋
    及定義，是該條文中「保證」之意涵，與民法上之「保證」
    ，於解釋上應無不同。從而，原告主張：系爭抵押權設定契
    約書之附件「其他特約事項」約定為抵押權擔保範圍內之「
    保證」，係銀行法第5 條之2 所規定之保證，不得解釋包括
    「連帶保證」在內云云，尚屬無據。查由訴外人旭和公司於
    系爭抵押權存續期間內與被告所訂立週轉金貸款契約，係由
    羅仕仁為旭和公司借款之連帶保證人，就旭和公司因該週轉
    金貸款契約之借款本息及違約金債務負連帶保證責任，既如
    前述；則被告抗辯：羅仕仁對被告所負如附表三所示系爭連
    帶保證債務，應為系爭抵押權效力所及等語，於法即無不合
    。
  (五)原告雖另主張：由被告所提出如附表三所示系爭債權之憑證
    即借據2 紙上，已記載該2 筆借款之會計科目均為「短期放
    款」，即屬銀行會計實務上「無擔保品之放款」，被告既已
    約定系爭債權不受抵押權之擔保，該債權自非在系爭抵押權
    擔保範圍內云云；惟此已為被告所否認。且查，卷附系爭債
    權所由生之週轉金貸款契約及借據內，並未有其債權「不受
    抵押權擔保」之明文約定。至於所謂「短期放款」或「長期
    擔保放款」，僅為一般會計實務上之慣用分類，於法律上並
    未有「短期放款」即不得設定抵押擔保之限制。是原告徒以
    系爭債權所憑之「借據」上記載為「短期放款」乙節，即主
    張：借貸雙方已約定該債權不受抵押擔保云云，亦難憑採。
  (六)從而，上開執行法院就訴外人羅仕仁所有系爭不動產所拍賣
    價金中，以被告如附表二、三所示債權為第一順位抵押權所
    擔保之債權而列入優先分配，並由被告受償8,093,883 元，
    並無違誤。是原告依卷附徵信契約書提出予笛揚公司之受益
    報告稱：被告於上開執行事件受有不當得利2,683,334 元云
    云，實為無稽。訴外人笛揚公司既未能因該受益報告行使權
    利實際受益，原告自無從向其請求徵信契約書內所載之酬金
    給付；其主張得據該酬金債權代位笛揚公司行使權利並提起
    本訴云云，自屬無據。
四、綜上所述，原告代位請求確認台灣台北地方法院民事執行處
    86年度民執丑字第11035 號執行事件，被告所提出如附表三
    所示憑證，對羅仕仁所有如附表一所示不動產拍賣價金優先
    受償權之法律關係不存在；及請求被告給付笛揚公司2,282,
    874 元，及自87年1 月23日起至清償日止，按週年利率5 ％
    計算之利息，並由原告代位受領云云，為無理由，應予駁回
    。原告受敗訴判決，其假執行之聲請即失所依據，應併予駁
    回。
五、因本件事證已臻明確，兩造其餘主張陳述及所提之證據，經
    審酌均與判決結果不生影響，爰不予一一論列，附此敘明。
六、據上論結，原告之訴為無理由，依民事訴訟法第78條判決如
    主文。
中　　華　　民　　國　　94　　年　　12　　月　　13　　日
                  民事第二庭  法  官  李瑜娟
以上正本證明與原本無異。
如對本判決上訴須於判決送達後20日內向本院提出上訴狀。
中　　華　　民　　國　　94　　年　　12　　月　　16　　日
                              書記官  李秀蘊
